【裁判字號】    95,聲判,7
【裁判日期】    950303
【裁判案由】    聲請交付審判
【裁判全文】
臺灣板橋地方法院刑事裁定               95年度聲判字第7號
聲  請  人  三英印刷事業股份有限公司
代  表  人  丙○慧
代  理  人  方智雄律師
被      告  甲○○○
            乙○○○
上列聲請人因被告侵占等案件，不服臺灣高等法院檢察署九十五
年度上聲議字第四三號駁回再議之處分（原不起訴處分案號：臺
灣板橋地方法院檢察署九十四年度偵字第八一一九號），聲請交
付審判，本院裁定如下：
    主  文
聲請駁回。
    理  由
一、聲請意旨略以：
(一)被告甲○○○、乙○○○前係聲請人即三英印刷事業股份有
    限公司（下稱三英公司）之董事長、會計人員，其二人於民
    國九十三年三、四月間，收受客戶洪美琴所交付面額為新臺
    幣（下同）一萬九千九百五十元之支票一紙（付款人陽信商
    業銀行社子分行、支票號碼ＡＢ0000000號、發票日
    期九十三年三月十日）、客戶賴銘堂所交付面額為十六萬三
    千二百七十五元之支票一紙（付款人中國國際商業銀行北台
    中分行、支票號碼Ｐ0000000號、發票日期九十三年
    四月十日），及客戶通達實業股份有限公司（下稱通達公司
    ）所交付面額為十三萬九千元之支票（付款人華南商業銀行
    樟樹灣分行、支票號碼0000000號、發票日期九十三
    年六月二十二日）後，經被告乙○○○指示，被告甲○○○
    未將前開三紙支票存入三英公司名義之銀行帳戶，而存入被
    告甲○○○名義在臺灣中小業銀行化成分行、號號0000
    0000000號之帳戶內，共同不法侵占上開貨款。
(二)三英公司清算人即代表人丙○慧於提起本件告訴前之九十三
    年五月間，發覺被告甲○○○侵占客戶賴銘堂等交付之貨款
    ，並向臺灣中小業銀行化成分行查詢被告甲○○○之帳戶內
    有無兌領本案貨款支票，為被告甲○○○所發覺，其竟於九
    十三年七月間申請該銀行不許他人查詢其帳目，代表人丙○
    慧不得已乃通知三英公司之客戶不可再將貨款交付被告甲○
    ○○，其復於九十三年九月四日以存證信函指責代表人丙○
    慧，可見被告甲○○○早於九十三年五月間已知悉三英公司
    在調查其侵占貨款之事，被告甲○○○見其犯行無法掩飾，
    恐受判刑，始於九十三年九月陸續分多次攤還予三英公司。
    又被告甲○○○之會計職務，業於九十三年六月三十日遭到
    解職，依法應於九十三年六月間將存在其私人帳戶之三英公
    司所有款項移交代表人丙○慧接管，何以被告甲○○○未辦
    理貨款之移交，而拖延至聲請人提出本件告訴後，才在不得
    已之情況下，勉強吐還？可見被告甲○○○並非於不知聲請
    人告訴其侵占罪嫌前即自動匯還款項，而檢察官對此情節顯
    未調查斟酌。
(三)另三英公司之款項僅存在公司或股東名下之帳戶，且須記載
    於帳簿上，並告知所有股東知悉，是將公司之款項存在會計
    即被告甲○○○名下，並無此往例，被告甲○○○如何能藉
    不存在之往例，將公司之公款不為登帳，納入私囊？且遍查
    被告陳高敏聰於離職前製作之資產負債表及其附件之銀行存
    款、應收票據、應收帳目等細目表內，均無本案款項入款或
    公司所有之貨款寄存在被告甲○○○帳戶內之記載，倘聲請
    人未予追究，根本無從發覺而予以追索。
(四)再依九十三年四月八日代表人丙○慧與被告甲○○○簽訂之
    「原三英公司之應收帳款與應付帳款處理事宜」其中第一項
    第三款應收帳款部分記載：「其應收帳款以每月結算一次，
    其帳款扣除相關費用支付後，盈餘平均二份，由黃家種先生
    與蔡祉現先生各一份。雙方須將盈餘領走不得留原三英公司
    」等語，既約定應收帳款不得留三英公司而須當月辦理分配
    ，亦即貨款不得寄存在被告甲○○○之私人帳戶，何以甲○
    ○○竟違反上開約定，未於每月辦理結算？且九十三年四月
    八日雙方簽訂上開原三英公司之應收帳款處理事宜時，雙方
    曾約定應收帳款必須存入公司帳戶，此有見證人陳世宗在場
    可證，代表人丙○惠從未同意變更上開約定之作業方式，被
    告甲○○○顯然違背委任，趁三英公司清算期間帳目混亂，
    從中混水摸魚，勾結被告蔡施邱梅不法侵占上開公司貨款，
    其犯意極為明灼，檢察官處分書謂被告無侵占犯意，而為不
    起訴處分並駁回聲請人之再議，實有違法不當，爰聲請准予
    裁定將本件交付審判等語。
二、按告訴人不服上級法院檢察署檢察長或檢察總長認再議為無
    理由而駁回之處分者，得於接受處分書後十日內委任律師提
    出理由狀，向該管第一審法院聲請交付審判，刑事訴訟法第
    二百五十八條之一第一項定有明文。查聲請人告訴被告甲○
    ○○、乙○○○共同涉犯刑法業務侵占罪嫌，前向臺灣板橋
    地方法院檢察署檢察官提出告訴，並經該署檢察官於九十四
    年十一月三十日以九十四年度偵字第八一一九號處分不起訴
    ，聲請人不服聲請再議，經臺灣高等法院檢察署檢察長於九
    十五年一月三日以九十五年度上聲議字第四三號處分書駁回
    再議之聲請，嗣聲請人於九十五年一月二十四日收受該處分
    書，即於九十五年一月二十七日委任律師提出聲請狀，向本
    院聲請交付審判等情，有上開檢察官不起訴處分書、臺灣高
    等法院檢察署處分書各一份、聲請人提出之刑事聲請交付審
    判狀上蓋有本院收狀戳在卷可稽，並經本院依職權調取前揭
    偵查卷證核閱無誤，是本件聲請程序符合首揭規定，先予敘
    明。
三、次按交付審判制之立法意旨，係對於檢察官不起訴或緩起訴
    裁量權制衡之一種外部監督機制，法院僅在就檢察官所為不
    起訴或緩起訴之處分是否正確加以審查，以防止檢察機關濫
    權，依此立法精神，法院就聲請交付審判案件之審查，所謂
    「得為必要之調查」，其調查證據之範圍，自應以偵查中曾
    顯現之證據為限，不可就告訴人新提出之證據再為調查，亦
    不可蒐集偵查卷外之證據，否則將與刑事訴訟法第二百六十
    條之再行起訴規定混淆不清（參照臺灣高等法院九十一年四
    月二十五日第一次刑事庭庭長法律問題研究會議決議意旨）
    。又法院裁定交付審判，即如同檢察官提起公訴使案件進入
    審判程序，是法院裁定交付審判之前提，必須偵查卷內所存
    證據已符合刑事訴訟法第二百五十一條第一項規定「足認被
    告有犯罪嫌疑」而檢察官應提起公訴之情形，亦即該案件已
    經跨越起訴門檻，否則，縱或法院對於檢察官所認定之基礎
    事實有不同之判斷，但如該案件仍須另行蒐證偵查始能判斷
    應否交付審判者，因交付審判審查制度並無如同再議救濟制
    度得為發回原檢察官續行偵查之設計，法院仍應依同法第二
    百五十八條之三第二項前段之規定，以聲請無理由而裁定駁
    回。復按事實之認定，應憑證據，如未能發現確實之證據，
    或證據不足以證明，自不能以推測或擬制之方法，以為裁判
    基礎（最高法院四十年台上字第八六號判例意旨參照）；且
    得為訴訟上之證明者，無論為直接或間接證據，須客觀上於
    一般人均不致有所懷疑，而達於確信之程度者，始可據為有
    罪之認定，倘其證明尚未達於確信之程度，而有合理可疑存
    在時，即難據以為被告之不利認定（最高法院八十年度台上
    字第五五三號判決意旨參照）。再按刑法之侵占罪，須持有
    人變易其原來之持有意思而為不法所有之意思，始能成立，
    如僅將持有物延不交還或有其他原因致一時未能交還，既缺
    乏主觀要件，即難遽以該罪相繩（最高法院六八年台上字第
    三一四六號判例參照）。
四、被告甲○○○、乙○○○於警詢、偵查中固坦承上開客戶貨
    款支票有存入被告甲○○○個人之銀行帳戶之事實，惟均堅
    決否認有何業務侵占犯行。被告甲○○○辯稱：依三英公司
    過去之作業方式，三英公司之應收帳款自客戶處收受後，未
    必皆會直接存入公司帳戶，有時會先存入丙○慧之夫黃嘉種
    之帳戶，或存入被告乙○○○之夫蔡祉現之帳戶，而乙○○
    ○事先亦同意伊先將部分應收帳款存入伊之帳戶，嗣對帳時
    方轉入公司之帳戶，且前開支票款項伊已陸續轉存至三英公
    司帳戶等語；被告乙○○○辯稱：伊雖已被解除三英公司董
    事長職務，但公司結束後陸續相關事務均由伊與丙○慧共同
    處理，所以才同意被告甲○○○援引往例處理公司帳款，且
    丙○慧也有委託被告甲○○○繼續處理公司之應收帳款等語
    。經查：
(一)三英公司前於九十三年二月二十五日經股東會決議解散，並
    於同年三月一日向經濟部申請解散登記獲准，其間該公司股
    東會選任乙○○○、蔡祉現、黃嘉種、丙○慧為公司之清算
    人，而被告乙○○○於同年三月三日自行辭去董事長職務，
    嗣黃嘉種、丙○慧二人於九十三年九日向本院陳報其二人於
    上開時間起就任三英公司之清算人職務；且三英公司解散後
    ，三英公司清算人即代表人丙○慧於九十三年四月八日，亦
    以書面方式委託被告甲○○○負責公司之帳款處理事宜等情
    ，此有三英印刷事業股份有限公司九十三年二月二十五日股
    東臨時會會議記錄、九十三年三月三日會議記錄、經濟部九
    十三年三月一日經授中字第０九三三一七五一六五０號函、
    「原三英公司之應收帳款與應付帳款處理事宜」各一件在卷
    可憑，應堪以認定。
(二)又屬三英公司之款項非必存入公司帳戶，有以子公司仲肇公
    司名義設立，或存入股東黃嘉種、蔡祉現個人之帳戶，經對
    帳後再將前開款項存入公司帳戶等情，業據丙○慧於偵查中
    自承在卷，足徵三英公司對於原應存入公司之款項並未強制
    存入公司之銀行帳戶，而有便宜行事之情。且被告乙○○○
    原為三英公司之董事長，於三英公司解散後亦經選任為公司
    之清算人，其雖於事後因故未能就任清算人，惟於三英公司
    開始進行清算事務前，並非無權處理公司之事務，是被告乙
    ○○○指示被告甲○○○援引前例將公司帳款先存入個人帳
    戶，並於對帳時再將款項存入公司帳戶，與三英公司上述款
    項存放前例並無違背，是聲請人以被告甲○○○將前開客戶
    支票貨款存入其個人銀行帳戶，遽認被告甲○○○、乙○○
    ○有共同侵占該貨款之意圖一節，尚非無疑。
(三)另證人即通達公司之會計詹秋蘭於偵查中結證稱：伊公司於
    九十三年六月間交付面額十三萬九千元之貨款支票予三英公
    司，嗣因甲○○○告知三英公司作業有問題，並匯款退還該
    筆款項，伊公司始於九十三年八月二十七日再開一張支票予
    三英公司等語（見九十三年度他字第八六九三號偵查卷第一
    三六頁），核與被告甲○○○供述伊係在丙○慧於九十三年
    八月三十日寄存證信函解除伊會計職務之後，始清查核對各
    帳戶間之帳目，因伊誤以為通達公司上開匯入之款項係另一
    家三英貿易股份有限公司（按係被告乙○○○與蔡祉現另於
    九十三年三月五日所設立之公司）之帳款，便將上開款項匯
    入蔡祉現帳戶內，後來發現錯誤後，有以匯款之方式退款予
    通達公司，通達公司即於九十三年八月二十七日開立支票匯
    入三英公司（見九十四年度偵字第八一一九號偵查卷第六十
    二頁）等情互核相符。且衡諸現今商業現況，被告甲○○○
    於清算程序中受任處理三英公司帳款事宜，同時又為被告乙
    ○○○所設立之三英貿易股份有限公司處理資金之相關事宜
    ，其間被告甲○○○發生帳目錯誤而延遲匯款，亦非無可能
    ；況被告甲○○○果真有侵占上開支票貨款之不法所有意圖
    ，其何以仍會主動聯絡並匯款予通達公司，再由通達公司將
    該筆款項改匯入三英公司帳戶之理。
(四)聲請人固指稱被告甲○○○於九十三年六月三十日解職，惟
    其未於解職後移交前開支票貨款，亦未依照雙方於九十三年
    四月八日所簽訂「原三英公司之應收帳款與應付帳款處理事
    宜」之約定，於每月辦理應收帳款結算，因認被告甲○○○
    、乙○○○二人有共同侵占上述貨款之意圖一節。惟被告甲
    ○○○係依據被告乙○○○指示，援引三英公司前例而將應
    屬公司之帳款先存入被告甲○○○之個人帳戶，嗣於對帳時
    再將款項存入三英公司帳戶，已如前述，是縱認被告甲○○
    ○未依照「原三英公司之應收帳款與應付帳款處理事宜」之
    約定，於每月辦理應收帳款結算，在無其他積極證據佐證下
    ，亦難遽認被告甲○○○即有侵占上述支票貨款之不法所有
    意圖。且被告甲○○○於偵查中供述：聲請人代表人丙○慧
    係於九十三年八月三十日寄存證信函解除伊會計職務後，伊
    始清查、核對各帳戶間之帳目等語，與聲請人代表人丙○慧
    於偵查中指述：被告甲○○○於九十三年六月三十日遭解職
    等語，有所不符，而聲請人所提之帳本紀錄，尚不足以證明
    被告甲○○○確於九十三年六月間自三英公司離職，此外，
    聲請人就被告甲○○○係於九十三年六月份離職一節，並未
    進一步舉證以實其說，是聲請人指稱被告甲○○○於九十三
    年六月三十日解職，且未於解職後移交前開支票貨款一節，
    尚難採信。是以，被告甲○○○與聲請人間就被告甲○○○
    何時離職之認知不同，則被告甲○○○依其主觀認知於收受
    存證信函後始著手清查公司帳目，亦難認與常情相悖。況且
    ，上開三筆貨款亦經被告甲○○○於九十三年九月二日分別
    匯款一萬七千八百五十元、十六萬三千二百七十五元，及先
    後於同年九月六日、九月十日匯款十三萬九千元、二千一百
    元予三英公司等節，此有甲○○○上開銀行帳戶資金出入明
    細、三英印刷股份有限公司合作金庫銀行東新莊分行交易明
    細表各一份在卷可憑，是被告甲○○○已將前開客戶支票貨
    款匯入三英公司帳戶無訛。因此，被告甲○○○、乙○○○
    所辯其二人依往例先將客戶之貨款存入被告甲○○○帳戶，
    俟將來對帳時再存入公司帳戶之詞，尚非全無理由，自難僅
    以被告甲○○○將上開三英公司之貨款先行存入甲○○○帳
    戶，即遽認被告甲○○○、乙○○○有共同侵占三英公司貨
    款之意圖及行為。
五、綜上所述，被告乙○○○指示被告甲○○○將上開支票貨款
    先存入被告甲○○○帳戶，應係便宜行事，且被告甲○○○
    一時未能將前開貨款匯入三英公司之帳戶，因無其他積極證
    據佐證，實難遽認上開被告有侵占上述貨款之不法所有意圖
    。此外，依據偵查卷內之現有事證，亦查無其他積極證據足
    認被告二人確有共同侵占之犯行，尚不得僅憑聲請人之指訴
    ，遽令被告二人擔負侵占罪責，應認其二人罪嫌不足。從而
    ，原偵查、再議程序認被告犯罪嫌疑不足，而分別為不起訴
    處分、駁回再議之處分，核無不當。本件依現存證據資料，
    尚難認定被告二人有侵占之犯行，聲請人聲請交付審判為無
    理由，依上揭說明，應駁回其聲請。
據上論斷，應依刑事訴訟法第二百五十八條之三第二項前段，裁
定如主文。
中    華    民    國  九十五  年  三  月     三       日
                  刑事第十九法庭  法  官  白光華
                                  法  官  曾淑娟
                                  法  官  楊志雄
以上正本證明與原本無異。
本裁定不得抗告。
                                  書記官  胡勤義
中    華    民    國  九十五  年  三  月     三       日


司法院資訊處製作；財團法人民間司法改革基金會備份。
